【裁判字號】    98,訴,436
【裁判日期】    981013
【裁判案由】    違反臺灣地區與大陸地區人民關係條例
【裁判全文】
臺灣苗栗地方法院刑事判決               98年度訴字第436號
公  訴  人  臺灣苗栗地方法院檢察署檢察官
被      告  庚○○
            丁○○
上列2 人共同
選任辯護人  江錫麒律師
            黃淑齡律師
上列被告等因違反臺灣地區與大陸地區人民關係條例案件，經檢
察官提起公訴（起訴案號：98年度偵字第2341號），本院判決如
下：
    主  文
庚○○、丁○○均無罪。
    理  由
壹、公訴意旨略以：
一、庚○○與大陸地區人民丁○○並無結婚之真意，竟共同基於
    違反臺灣地區與大陸地區人民關係條例及偽造文書之犯意聯
    絡，於民國91年10月28日在大陸地區浙江省舟山市辦理結婚
    手續，取得結婚公證書，並向財團法人海峽交流基金會取得
    認證證明後，於91年11月13日向苗栗縣竹南鎮戶政事務所申
    辦結婚登記，使該管公務員將被告等結婚之不實事項，登載
    於職務上所掌管之戶籍登記簿，足生損害於戶政機關對於戶
    籍管理之正確性。嗣庚○○再持前開結婚公證書、財團法人
    海峽交流基金會證明、戶籍謄本，向內政部警政署入出境管
    理局申請使丁○○來臺依親，使不知情之入出境管理局人員
    予以核准，而以此非法方法使丁○○於91年12月21日入境來
    臺。
二、綜上，因認被告庚○○及被告丁○○等所為，共同涉犯刑法
    第216 條、第214 條之行使使公務員登載不實罪嫌，又被告
    庚○○另涉犯違反臺灣地區與大陸地區人民關係條例第15條
    第1款規定等罪嫌云云。
貳、本院判斷之理由：
一、證據能力部分：
    按傳聞法則之重要理論依據，在於傳聞證據未經當事人之反
    對詰問予以核實，乃予排斥，惟若當事人已放棄對原供述人
    之反對詰問權，於法院審判時表明同意該等傳聞證據可作為
    證據，基於證據資料愈豐富，愈有助於真實發現之理念，並
    貫徹刑事訴訟法修法加重當事人進行主義之精神，確認當事
    人對於證據能力有處分權之制度，傳聞證據經當事人同意作
    為證據，法院認為適當者，亦得為證據。
  (一)本案非供述證據部分：
    本件引用之苗栗地方法院檢察署93年度偵字第1195號緩起訴
    處分書、被告丁○○所有之臺灣地區長期居留證及多次出入
    境證、結婚登記申請書、中國大陸浙江省舟山市公證處公證
    書及結婚公證書、財團法人海峽交流基金會證明、戶籍謄本
    、被告丁○○匯款予庚○○之匯款單據影本、證人即員警張
    金龍提出之被告庚○○戶卡片影本5 張、大陸地區人民行方
    不明資料報表影本2 張、被告庚○○與被告丁○○2 人之通
    聯記錄等非供述證據文書皆為公務員或從事業務之人所製作
    之文書，又均無顯有不可信之情況，又均經本院於審理中提
    示，經雙方表示無意見，爰依刑事訴訟法第159 條之4 規定
    ，為傳聞證據之例外，得作為本案判決之基礎，故認均具有
    證據能力。
  (二)本案供述證據部分：
  1.按被告以外之人於審判外之言詞或書面陳述，除法律有規定
    者外，不得作為證據刑事訴訟法第159 條第1 項定有明文。
    又被告以外之人於審判外之陳述，雖不符合同法第159 條之
    1 至第159 條之4 之規定，但經當事人於審判程序同意作為
    證據，法院審酌該言詞陳述或書面陳述作成時之情況，認為
    適當者，亦得為證據；當事人、代理人或辯護人於法院調查
    證據時，知有第159 條第1 項不得為證據之情形，而未於言
    詞辯論終結前聲明異議者，視為有前項之同意。查本件證人
    即戊○○、張金龍於偵查中之陳述，雖屬傳聞證據，惟當事
    人於本院審理中表示同意作為證據方法而不予爭執，且迄至
    言詞辯論終結前亦未再聲明異議，本院審酌上開證據資料製
    作時之情況，尚無違法不當及證明力明顯過低之瑕疵，亦認
    為以之作為證據應屬適當，揆諸前開規定，爰逕依刑事訴訟
    法第159 條之5 規定，認前揭證據資料均有證據能力。
  2.本件秘密證人甲○、乙○於警詢及偵查中之證述係屬被告以外之
    人於審判外之供述，既查無例外得為證據之法定事由，復經
    辯護人爭執其證據能力，依照刑事訴訟法第159 條第1 項之
    規定，自應認均無證據能力，爰不為本案判決之基礎，合先
    敘明。
二、本院之判斷：
  (一)按犯罪事實應依證據認定之，無證據不得認定犯罪事實；不
    能證明被告犯罪者，應諭知無罪之判決，刑事訴訟法第154
    條第2 項及第301 條第1 項分別定有明文。次按認定不利於
    被告之事實，須依積極證據，苟積極證據不足為不利於被告
    事實之認定時，即應為有利於被告之認定，更不必有何有利
    之證據；又事實之認定，應憑證據，如未能發現相當證據，
    或證據不足以證明，自不能以推測或擬制之方法，以為裁判
    基礎。而刑事訴訟法上所謂認定犯罪事實之積極證據，係指
    適合於被告犯罪事實認定之積極證據而言，雖不以直接證據
    為限，間接證據亦包括在內；然而無論直接或間接證據，其
    為訴訟上之證明，須於通常一般之人均不致有所懷疑，而得
    確信其為真實之程度者，始得據為有罪之認定，倘其證明尚
    未達到此一程度，而有合理之懷疑存在時，致使無從形成有
    罪之確信，根據「罪證有疑，利於被告」之證據法則，即不
    得遽為不利被告之認定（最高法院30年上字第816 號、29年
    上字第3105號、30年上字第1831號、40年台上字第86號及76
    年台上字第4986號判例意旨參照）。另刑事訴訟法第161 條
    已於91年2 月8 日修正公布，其第1 項規定：檢察官就被告
    犯罪事實，應負舉證責任，並指出證明之方法。因此，檢察
    官對於起訴之犯罪事實，應負提出證據及說服之實質舉證責
    任。倘其所提出之證據，不足為被告有罪之積極證明，或其
    指出證明之方法，無從說服法院以形成被告有罪之心證，基
    於無罪推定之原則，自應為被告無罪判決之諭知（最高法院
    92年台上字第128 號判例意旨參照），先此敘明。
  (二)本件公訴人認被告庚○○及被告丁○○涉犯刑法第216 條、
    第214 條之行使使公務員登載不實事項於公文書罪，及認被
    告庚○○另涉犯違反臺灣地區與大陸地區人民關係條例第15
    條第1 款等罪嫌，無非係以起訴書所載犯罪事實，業據秘密
    證人甲○、乙○指述綦詳（見98年偵字第2341號卷第49～53頁）
    ，而被告庚○○與丁○○於偵查中之陳述（見98年度偵字第
    2341號卷第62～68頁），又分別對2人相識地點、經過等情
    形供述不一致，並有證人即員警戊○○、張金龍於偵查中證
    述（見98年度偵字第2341號卷第79～84頁），於擔任被告等
    管區時，均未於執行查訪勤務時見到被告丁○○，及有證人
    即員警張金龍提出之被告庚○○「戶卡片」影本5 張、大陸
    地區人民行方不明資料報表影本2 張（見98年度偵字第2341
    號卷第87～91頁、第92～93頁），而認被告庚○○與丁○○
    未同住一起，且丁○○亦因此遭員警通報為大陸地區行方不
    明人口，並有被告丁○○所有之「臺灣地區長期居留證及多
    次出入境證」、結婚登記申請書、中國大陸浙江省舟山市公
    證處公證書及結婚公證書、財團法人海峽交流基金會證明、
    戶籍謄本、申請書等影本可佐，而認被告庚○○與丁○○共
    同為起訴書所載行使使公務員登載不實事項於公文書之犯行
    ，復有苗栗地方法院檢察署93年度偵字第1195號緩起訴處分
    書（見98年偵字第2341號卷第56～59頁），而認被告庚○○
    前有幫助他人假結婚之紀錄，而有犯本案之動機，又參被告
    丁○○匯款予被告庚○○之匯款單據影本，而認被告庚○○
    與丁○○間之婚姻關係，有金錢交易之情。
  (三)訊據被告庚○○及被告丁○○均堅決否認有何行使使公務員
    登載不實事項於公文書罪，被告庚○○亦否認有何違反臺灣
    地區與大陸地區人民關係條例第15條第1 款之犯行，而被告
    庚○○辯稱：與丁○○於大陸地區相識而後結婚，結婚後這
    麼多年感情都很好，是真結婚沒有假結婚，而無檢察官起訴
    之罪嫌等語；另被告丁○○辯稱：和庚○○是真結婚，按月
    匯款給庚○○是扶養小孩的生活費，總不能把小孩照養問題
    全丟予庚○○，沒有涉犯檢察官起訴之罪嫌等語。（見本院
    卷98年7月16日準備程序筆錄、98年9月8日審判程序筆錄）
  (四)經查：
  1.被告庚○○及丁○○，確於91年10月28日在大陸地區浙江省
    舟山市辦理結婚公證手續，並取得中華人民共和國浙江省舟
    山市公證處核發之結婚公證書（見98年度偵字第2341號卷第
    29～30頁），嗣後並於91年11月8 日向財團法人海峽交流基
    金會取得認證證明（見98年度偵字第2341號卷第28頁），復
    於91年11月13日向苗栗縣竹南鎮戶政事務所申辦結婚登記（
    見98年度偵字第2341號卷第27頁結婚登記申請書），後被告
    庚○○則持前開結婚公證書、財團法人海峽交流基金會證明
    、結婚登記申請書向內政部警政署入出境管理局申請使丁○○來臺依親，丁○○並於91年12月21日第一次入境來臺之事
    實，業據被告庚○○於偵查中（見98年度偵字第2341號卷第
    62 ～65頁98年6月4日偵查筆錄）、被告丁○○於警詢中（
    見98 年度偵字第2341號卷第13頁98年4月11日警詢筆錄）均
    坦承2 人於91年10月28日結婚及相關書證等附卷可稽，是此
    部分事實堪以認定，合先敘明。
  2.是本案被告等是否成立行使使公務員登載不實事項於公文書
    及違反臺灣地區與大陸地區人民關係條例等犯行之關鍵即在
    於，究竟被告庚○○與被告丁○○有無結婚之真意進而結婚
    登記為夫妻，並於結婚後透過依親之方式使大陸籍被告丁○○，得以入境來臺？及究竟被告2 人於結婚後，有無一同居
    住之事實？關此，經傳證人戊○○、己○○、丙○○於本院
    蒞庭時證述：
  甲、戊○○部份：
    經訊問證人戊○○，足證證人戊○○於擔任被告庚○○與丁○○之管區員警而進行查訪勤務時，多以撥打電話予被告庚○○之方式查訪被告丁○○之行蹤，而非親至被告庚○○與
    丁○○居住之處所查訪，也非直接與被告丁○○連絡（見本
    院卷98年9 月8 日審判筆錄第15～16頁），又經本院詢問，
    其亦告知擔任管區時僅實際查訪2 次（見本院卷98年9 月8
    日審判筆錄第21頁），則證人戊○○對被告庚○○與丁○○
    實際有無居住一起之事實，應非能從僅僅2 次之查訪即能遽
    下判斷，則證人前於偵查中所指於查訪時皆未見到丁○○，
    而指稱被告庚○○與丁○○未共同居住之事實，應僅為其推
    測之語，非能以此即認被告庚○○與丁○○自丁○○入境起
    即未共同居住、相處。
  乙、己○○部份：
    經訊問證人己○○，足證丁○○於入境後，有與庚○○共同
    居住約3 個月之事實，且被告丁○○與當時為鄰居之己○○
    等人亦多有往來（見本院卷98年9 月8 日審判筆錄第22頁、
    第26頁），又從證人己○○證述被告丁○○曾因被告庚○○
    打麻將太晚，而責罵被告庚○○之情觀之（見本院卷98年9
    月8 日審判筆錄第26頁），可見被告庚○○與丁○○間之相
    處仍有一定程度之家庭或感情為基礎，而與一般俗稱假結婚
    來臺之情況相異。
  丙、丙○○部份：
    經訊問證人丙○○，足證於91年間，被告庚○○與丁○○曾
    共同居住3 、4 個月之事實（見本院卷98年9 月8 日審判筆
    錄第27～28頁），又從證人丙○○證述被告庚○○與丁○○
    結婚前，曾告知其於大陸經朋友介紹認識丁○○，並將與丁○○結婚之事情觀之（見本院卷98年9 月8 日審判筆錄第32
    頁），被告庚○○與丁○○應為相識後始產生結婚之動機，
    而與一般俗稱假結婚之情形，不重視登記結婚對象為何人，
    只求以非法方法使大陸地區人士入境台灣之情形有間，是難
    認被告庚○○與丁○○確無結婚之真意。
  3.證人戊○○、己○○、丙○○於審理中，均經本院諭知具結
    義務並告以偽證之處罰後，命朗讀結文後具結，是證人戊○○、己○○、丙○○均係於負擔偽證罪之處罰心理下證述，
    並以具結擔保其供述之真實性，又均於無受其他不當外力干
    擾或誘問之情形下，進行交互詰問，故其證述應可採信，先
    此敘明。綜上證人己○○、丙○○之證述，被告庚○○與丁○○2 人於結婚後，初期有居住一起之事實，後係因丁○○
    到北部工作關係，始未繼續與庚○○同住，又依己○○與丙○○證述見過被告丁○○之次數不計其數，及與被告丁○○
    於被告庚○○住所附近打麻將，及被告丁○○與庚○○爭吵
    等情，足證被告2 人應有共同相處之事實，而與以俗稱假結
    婚方式來臺後，彼此互不往來者相異。又證人戊○○證述，
    其擔任被告2 人當時設籍處之員警時，均未於查訪時見到丁○○，惟查戊○○實施定期訪查業務時，多以撥打被告庚○○電話之方式查訪，而鮮少親至被告2 人住所探查，且其亦
    證述填載之查訪紀錄僅為表定之記載而與真正查訪實情有所
    出入（見本院卷98年9 月8 日審判筆錄第16頁），綜其證述
    ，甚難以此即認被告庚○○與丁○○自始均未曾共同生活。
  (五)綜上證人所述，本件被告庚○○與被告丁○○，於被告丁○○以依親之方式入境來臺時，確有共同居住於當時庚○○住
    所之事實，此有證人己○○、丙○○之證述可參。至本件證
    人即戊○○員警表示於訪查戶口時，均未見丁○○，惟此部
    份經本院詢問證人戊○○、己○○、丙○○，又皆表示曾聽
    聞丁○○在外地工作之情形（見本院卷98年9 月8 日審判筆
    錄第13頁、第23頁、第28頁），是丁○○係因工作關係而未
    與庚○○同住之情應可採信，況被告庚○○與丁○○於員警
    查訪後亦於後自行向員警報到（此有戊○○於98年9 月8 日
    審理中之證述可參，見本院卷98年9 月8 日審判筆錄第17～
    19頁），此又與以非法方式來臺者迴避報到及查訪之情相異
    ，又揆諸現今社會因經濟工作因素，而分居兩地之夫妻比比
    皆是，是難以被告丁○○長期未居住於被告庚○○住所，而
    以2 人分居之事實即認被告庚○○與被告丁○○於結婚時無
    結婚之真意。本件公訴人所提出之證據，尚無法說服本院形
    成被告庚○○及丁○○有罪之心證，又本件依調查所得之證
    據，尚無足夠之積極證據可資證明被告等確有公訴意旨所指
    行使使公務員登載不實事項於公文書罪及違反臺灣地區與大
    陸地區人民關係條例之犯意及犯行，而無法為渠等有罪之認
    定，揆諸前揭法條及判決意旨，既不能證明被告犯罪，自應
    諭知被告無罪之判決。
三、適用之法律：
    刑事訴訟法第301 條第1 項。
本案經檢察官洪清秀到庭執行職務。
中    華    民    國    98    年    10    月    13    日
                  刑事第二庭  審判長法  官  楊清益
                                    法  官  林大為
                                    法  官  林靜雯
以上正本證明與原本無異。
如不服本判決應於收受判決後10日內向本院提出上訴書狀，並應
應敘述具體理由。其未敘述上訴理由者，應於上訴期間屆滿後20
日內向本院補提理由書( 均須按他造當事人之人數附繕本) 「切
勿逕送上級法院」。
                                    書記官  劉千瑄
中    華    民    國    98    年    10    月    13    日


司法院資訊處製作；財團法人民間司法改革基金會備份。
